---
title: 'TP 3 :  Modèle de Poisson et mélanges'
author: "Hiba HANINI, Marwane HAJJY, Hiba FAHLI"
date: "24/10/2025"
output:
  pdf_document: default
  html_document: default
subtitle: "Modèles probabilistes pour l'apprentissage - MPA"
---

**Q1 . Déterminer la loi générative des données, y, dans ce modèle.**

Notons : $y = (y_1, y_2, ..., y_n)$. On a $\forall i \in {1,..,n}$, $y_i \sim P(\theta)$ et sont i.i.d. Notons $s_n = \sum_{i=1}^n {y_i}$.
\newline
On a :

$$
\begin{aligned}
p(y \mid \theta) &= \prod_{i=1}^n p(y_i \mid \theta) \\
&= \prod_{i=1}^n \frac{\theta^{y_i} e^{-\theta}}{y_i!}
\end{aligned}
$$

Donc :

$$
\boxed{
p(y \mid \theta) = \frac{\theta^{s_n} e^{-n\theta}}{\prod_{i=1}^n y_i!}
}
$$
**Q2. Déterminer la loi a posteriori du paramètre $\theta$. Quelle est l’espérance de la loi a posteriori**

On a d'après Bayes :

$$
\begin{aligned}
p(\theta \mid y) &\propto p(y \mid \theta) p(\theta) \\
&\propto \frac{\theta^{s_n} e^{-n\theta}}{\prod_{i=1}^n y_i!} \frac{1}{\theta} \\
&\propto \frac{\theta^{s_n - 1} e^{-n\theta}}{\prod_{i=1}^n y_i!}
\end{aligned}
$$
Ainsi : 

$$\boxed{\theta \mid y \sim G(s_n, n)}$$
Et par suite :
$$
\boxed{
\mathbb{E}(\theta \mid y) = \frac{s_n}{n}
}
$$
**Q3. Rappeler le principe de l’algorithme de Metropolis-Hasting. Ecrire dans un programme en R une version de cet algorithme pour simuler la loi a posteriori du paramètre $\theta$**

```{r}
set.seed(123) #reproductibilité des résultats
algorithme_metropolis <- function(y, theta.0, nit) {
# nit <- 10000
# theta.0 <- 0.5
theta.post <- numeric(nit+1)
theta.post[1] <- theta.0
# y <- c(100, 0, 10, 4, 5)
n <- length(y)

for (i in 1:nit)
{
  # loi instrumentale
  lambda <- 1/mean(theta.post[1:i])
  theta.1 <- rexp(1, rate = lambda)
  
  log.ratio <- (sum(y) - 1) * log(theta.1/theta.0) - (n + lambda)*(theta.1 - theta.0)
  
  if (log(runif(1)) < log.ratio) {
    theta.0 <- theta.1
  } 
  theta.post[i+1] <- theta.0
}
return (theta.post)
}
```

**Q4. Fournir une estimation ponctuelle du paramètre theta (moyenne et médiane a posteriori). Donner un intervalle de crédibilité à 95% pour ce paramètre.**

```{r}
lambda0 <- 5
n <- 200              
y <- rpois(n, lambda0)

theta.post <- algorithme_metropolis(y, theta.0 = 1, nit = 10000)

cat("Vraie valeur du paramètre :", lambda0, "\n")
cat("Moyenne a posteriori :", mean(theta.post), "\n")
cat("Médiane a posteriori :", median(theta.post), "\n")
print(quantile(theta.post, c(0.025, 0.975)))
```
**Q5.Représenter graphiquement l’histogramme de la loi a posteriori du paramètre theta obtenu suivant l’algorithme de Metropolis-Hasting. Superposer la loi obtenue à la question 2.**

```{r}
hist(theta.post, probability = TRUE, 
     main = "Posterior simulée vs. Gamma théorique",
     xlab = expression(theta), col = "lightblue", breaks = 40)

curve(dgamma(x, shape=sum(y), rate=n), 
      col="darkgreen", lwd=2, add=TRUE)

legend("topright",
       legend = c("Posterior simulée", "Gamma théorique"),
       col = c("lightblue", "darkgreen"),
       lwd = c(10, 2), bty = "n")

abline(v = mean(theta.post), col = "red", lwd = 2, lty = 2)

```

### Simulation avec données sur Chamilo :
```{r}
set.seed(123)

y_chamilo <- scan("TP3_MPA_2025.txt")
n <- length(y_chamilo)
theta_chamilo <- algorithme_metropolis(y_chamilo, theta.0 = 0.5, nit = 1000)
hist(theta_chamilo, probability = TRUE, 
main = "Posterior simulée vs. Gamma théorique",
xlab = expression(theta), col = "lightblue", breaks = 40)

abline(v = mean(theta_chamilo), col = "red", lwd = 2, lty = 2)

legend("topright",
       legend = c("Posterior simulée"),
       col = c("lightblue"),
       lwd = c(10), bty = "n")

cat("Moyenne a posteriori :", mean(theta_chamilo), "\n")
cat("Médiane a posteriori :", median(theta_chamilo), "\n")
print(quantile(theta_chamilo, c(0.025, 0.975)))
```



