---
title: 'TP 3 :  Modèle de Poisson et mélanges'
author: "Hiba HANINI, Marwane HAJJY, Hiba FAHLI"
date: "24/10/2025"
output:
  pdf_document: default
  html_document: default
subtitle: "Modèles probabilistes pour l'apprentissage - MPA"
---

# Première partie : Modèle de Poisson simple

**Q1 . Déterminer la loi générative des données, y, dans ce modèle.**

Notons : $y = (y_1, y_2, ..., y_n)$. On a $\forall i \in \{1,..,n\}$, $y_i \sim P(\theta)$ et sont i.i.d. Notons $s_n = \sum_{i=1}^n {y_i}$.
\newline
On a :

$$
\begin{aligned}
p(y \mid \theta) &= \prod_{i=1}^n p(y_i \mid \theta) \\
&= \prod_{i=1}^n \frac{\theta^{y_i} e^{-\theta}}{y_i!}
\end{aligned}
$$

Donc :

$$
\boxed{
p(y \mid \theta) = \frac{\theta^{s_n} e^{-n\theta}}{\prod_{i=1}^n y_i!}
}
$$

**Q2. Déterminer la loi a posteriori du paramètre $\theta$. Quelle est l’espérance de la loi a posteriori**

On a d'après Bayes :

$$
\begin{aligned}
p(\theta \mid y) &\propto p(y \mid \theta) p(\theta) \\
&\propto \frac{\theta^{s_n} e^{-n\theta}}{\prod_{i=1}^n y_i!} \frac{1}{\theta} \\
&\propto \theta^{s_n - 1} e^{-n\theta}
\end{aligned}
$$
Ainsi, on reconnait le noyau d'une loi Gamma :

$$\boxed{\theta \mid y \sim \Gamma(s_n, n)}$$
Et par suite :
$$
\boxed{
\mathbb{E}(\theta \mid y) = \frac{s_n}{n}
}
$$

**Q3. Rappeler le principe de l’algorithme de Metropolis-Hasting. Ecrire dans un programme en R une version de cet algorithme.**

*Principe :* Pour simuler une loi cible $\pi(\theta)$, on construit une chaîne de Markov. À l'étape $t$, on propose un candidat $\theta^*$ selon une loi instrumentale $q(\cdot|\theta^{(t)})$. On accepte ce candidat avec une probabilité $\alpha = \min(1, \frac{\pi(\theta^*)q(\theta^{(t)}|\theta^*)}{\pi(\theta^{(t)})q(\theta^*|\theta^{(t)})})$.

Ici, nous utilisons une loi instrumentale Exponentielle fixe $q(\theta) \sim \mathcal{E}(\lambda_{inst})$.

```{r}
set.seed(123) 

algorithme_metropolis <- function(y, theta.0, nit) {
  theta.post <- numeric(nit+1)
  theta.post[1] <- theta.0
  n <- length(y)
  sn <- sum(y)
  
  lambda_inst <- 1/mean(y) 
  
  for (i in 1:nit) {
    theta.old <- theta.post[i]
    
    theta.prop <- rexp(1, rate = lambda_inst)
    
    log_pi_prop <- (sn - 1) * log(theta.prop) - n * theta.prop
    log_pi_old  <- (sn - 1) * log(theta.old) - n * theta.old
    
    log_q_prop <- dexp(theta.prop, rate = lambda_inst, log = TRUE)
    log_q_old  <- dexp(theta.old, rate = lambda_inst, log = TRUE)
    
    log.ratio <- (log_pi_prop - log_pi_old) + (log_q_old - log_q_prop)
    
    if (log(runif(1)) < log.ratio) {
      theta.post[i+1] <- theta.prop
    } else {
      theta.post[i+1] <- theta.old
    }
  }
  return (theta.post)
}
```

**Q4. Fournir une estimation ponctuelle du paramètre theta.**

```{r}
lambda0 <- 5
n_sim <- 200               
y_sim <- rpois(n_sim, lambda0)

# Simulation
theta.post <- algorithme_metropolis(y_sim, theta.0 = 1, nit = 10000)

# Burn-in (suppression du début de chaine)
theta.post <- theta.post[-(1:500)]

cat("Vraie valeur du paramètre :", lambda0, "\n")
cat("Moyenne a posteriori :", mean(theta.post), "\n")
cat("Médiane a posteriori :", median(theta.post), "\n")
print(quantile(theta.post, c(0.025, 0.975)))
```

**Q5. Représenter graphiquement l’histogramme de la loi a posteriori.**

```{r}
hist(theta.post, probability = TRUE, 
     main = "Posterior simulée vs. Gamma théorique",
     xlab = expression(theta), col = "lightblue", breaks = 40)

# Superposition de la loi théorique Gamma(sn, n)
curve(dgamma(x, shape=sum(y_sim), rate=n_sim), 
      col="darkgreen", lwd=2, add=TRUE)

legend("topright",
       legend = c("Posterior simulée", "Gamma théorique"),
       col = c("lightblue", "darkgreen"),
       lwd = c(10, 2), bty = "n")

abline(v = mean(theta.post), col = "red", lwd = 2, lty = 2)
```

**Q6. Déterminer la loi prédictive a posteriori d’une nouvelle donnée $\tilde{y}$. Critiques.**

**Calcul théorique :**
La loi prédictive est donnée par :
$$
p(\tilde{y}=k \mid y) = \int_0^{\infty} p(\tilde{y}=k \mid \theta)\, p(\theta\mid y)\, d\theta
$$
Avec $\tilde{y}\mid\theta \sim \mathcal{P}(\theta)$ et $\theta\mid y \sim \Gamma(s_n, n)$, on obtient :
$$
p(\tilde{y}=k\mid y) = \int_0^{\infty} \frac{\theta^k e^{-\theta}}{k!} \cdot \frac{n^{s_n}}{\Gamma(s_n)}\theta^{s_n-1} e^{-n\theta}\,d\theta
$$
Après calcul (intégrale Gamma), on identifie une **Loi Binomiale Négative** :
$$
\boxed{
p(\tilde{y}=k\mid y) = \binom{k+s_n-1}{k} \left(\frac{n}{n+1}\right)^{s_n} \left(\frac{1}{n+1}\right)^{k}
}
$$

**Simulation et Application aux données "Chamilo" :**

```{r}
y_chamilo <- scan("TP3_MPA_2025.txt", quiet=TRUE)

theta_chamilo <- algorithme_metropolis(y_chamilo, theta.0 = 0.5, nit = 5000)
theta_clean <- theta_chamilo[-(1:500)] # Burn-in

y_pred <- rpois(length(theta_clean), lambda = theta_clean)

hist(y_chamilo, probability = TRUE, col = rgb(0, 0, 1, 0.5), 
     main = "Données observées vs Loi Prédictive",
     xlab = "Nombre d'occurrences", breaks = 20)

hist(y_pred, probability = TRUE, col = rgb(1, 0, 0, 0.5), 
     add = TRUE, breaks = 40)

legend("topright", legend = c("Données observées", "Prédictive (Simulée)"),
       fill = c(rgb(0, 0, 1, 0.5), rgb(1, 0, 0, 0.5)), bty = "n")

cat("Moyenne empirique :", mean(y_chamilo), "\n")
cat("Variance empirique :", var(y_chamilo), "\n")
```

**Critique :** On observe une forte **sur-dispersion** (Variance >> Moyenne), ce qui contredit l'hypothèse de Poisson ($\mathbb{E} = \mathbb{V}$). 
énorme barre bleue à $y=0$. La simulation (barres roses) ne prédit quasiment aucun zéro (une moyenne estimée autour de 11, la probabilité qu'une loi de Poisson génère un 0 est ($e^{-10}$) ). Le modèle considère les zéros observés comme des événements impossibles.
Les données bleues semblent avoir deux bossez : un pic à 0 et un second nuage centré autour de 10-12.
Le modèle proposé est unimodal (une seule bosse rose). Il cherche un compromis unique et "moyenne" tout le monde, ratant ainsi la structure à deux régimes.


# Seconde partie : Mélanges de Poisson

**Q1. Décrire la loi $p(y|z, \theta)$**
soit $I_k = \{i : z_i = k\}$.
$$
p(y|z, \theta) = \prod_{k=1}^K \prod_{i \in I_k} p(y_i | \theta_k) = \prod_{k=1}^K \prod_{i \in I_k} \frac{\theta_k^{y_i} e^{-\theta_k}}{y_i!}
$$

**Q2. Décrire la loi a posteriori du vecteur $(z, \theta)$.**

D'après Bayes, $p(z, \theta | y) \propto p(y|z, \theta) p(z) p(\theta)$.
Avec $p(z) \propto 1$ et $p(\theta_k) \propto 1/\theta_k$ :
$$
p(z, \theta | y) \propto \left( \prod_{k=1}^K \prod_{i \in I_k} \frac{\theta_k^{y_i} e^{-\theta_k}}{y_i!} \right) \times \left( \prod_{k=1}^K \frac{1}{\theta_k} \right)
$$

**Q3. Calculer la probabilité conditionnelle $p(z_i = k|y, \theta)$.**

Pour une donnée $i$ d'apres Bayes :
$$
\begin{aligned}
p(z_i = k | y_i, \theta) &= \frac{p(y_i | z_i = k, \theta_k) p(z_i = k)}{p(y_i)} \\
&= \frac{p(y_i | z_i = k, \theta_k) p(z_i = k)}{\sum_{j=1}^K [ p(y_i \mid z_i = j) \times p(z_i = j) ]} \\
&= \frac{ \frac{\theta_k^{y_i} e^{-\theta_k}}{y_i!} \frac{1}{K}}{ \sum_{j=1}^K \frac{\theta_j^{y_i} e^{-\theta_j}}{y_i!} \frac{1}{K} }
\end{aligned}
$$
Ainsi :

$$\boxed{p(z_i = k \mid y_i, \theta) = \frac{\theta_k^{y_i} e^{-\theta_k}}{\sum_{j=1}^K \theta_j^{y_i} e^{-\theta_j}}}$$
**Q4. Calculons loi .**

