---
title: 'TP 3 :  Modèle de Poisson et mélanges'
author: "Hiba HANINI, Marwane HAJJY, Hiba FAHLI"
date: "24/10/2025"
output:
  pdf_document: default
  html_document: default
subtitle: "Modèles probabilistes pour l'apprentissage - MPA"
---

**Q1 . Déterminer la loi générative des données, y, dans ce modèle.**

Notons : $y = (y_1, y_2, ..., y_n)$. On a $\forall i \in {1,..,n}$, $y_i \sim P(\theta)$ et sont i.i.d. Notons $s_n = \sum_{i=1}^n {y_i}$.
\newline
On a :

$$
\begin{aligned}
p(y \mid \theta) &= \prod_{i=1}^n p(y_i \mid \theta) \\
&= \prod_{i=1}^n \frac{\theta^{y_i} e^{-\theta}}{y_i!}
\end{aligned}
$$

Donc :

$$
\boxed{
p(y \mid \theta) = \frac{\theta^{s_n} e^{-n\theta}}{\prod_{i=1}^n y_i!}
}
$$
**Q2. Déterminer la loi a posteriori du paramètre $\theta$. Quelle est l’espérance de la loi a posteriori**

On a d'après Bayes :

$$
\begin{aligned}
p(\theta \mid y) &\propto p(y \mid \theta) p(\theta) \\
&\propto \frac{\theta^{s_n} e^{-n\theta}}{\prod_{i=1}^n y_i!} \frac{1}{\theta} \\
&\propto \frac{\theta^{s_n - 1} e^{-n\theta}}{\prod_{i=1}^n y_i!}
\end{aligned}
$$
Ainsi : 

$$\boxed{\theta \mid y \sim G(s_n, n)}$$
Et par suite :
$$
\boxed{
\mathbb{E}(\theta \mid y) = \frac{s_n}{n}
}
$$
**Q3. Rappeler le principe de l’algorithme de Metropolis-Hasting. Ecrire dans un programme en R une version de cet algorithme pour simuler la loi a posteriori du paramètre $\theta$**

```{r}
set.seed(123) #reproductibilité des résultats

nit <- 10000
theta.0 <- 0.5
theta.post <- numeric(nit+1)
theta.post[1] <- theta.0
y <- c(100, 0, 10, 4, 5)
n <- length(y)

for (i in 1:nit)
{
  # loi instrumentale
  lambda <- 1/mean(theta.post[1:i])
  theta.1 <- rexp(1, rate = lambda)
  
  log.ratio <- (sum(y) - 1) * log(theta.1/theta.0) - (n + lambda)*(theta.1 - theta.0)
  
  if (log(runif(1)) < log.ratio) {
    theta.0 <- theta.1
  } 
  theta.post[i+1] <- theta.0
}
```

**Q4. Fournir une estimation ponctuelle du paramètre theta (moyenne et médiane a posteriori). Donner un intervalle de crédibilité à 95% pour ce paramètre.**

```{r}
IC <- quantile(theta.post, probs = c(0.025, 0.975))
cat("Moyenne du paramètre theta :")
mean(theta.post)
cat("Médiane du paramètre theta :")
median(theta.post)
cat("IC à 95% \n")
IC
```
**Q5.Représenter graphiquement l’histogramme de la loi a posteriori du paramètre theta obtenu suivant l’algorithme de Metropolis-Hasting. Superposer la loi obtenue à la question 2.**

```{r}
hist(theta.post, probability = TRUE, 
     main = "Loi a posteriori de theta (Méthode Metropolis-Hastings)",
     xlab = expression(theta),
     col = "lightblue", border = "white",
     breaks = 40)

abline(v = mean(theta.post), col = "red", lwd = 2, lty = 2)
abline(v = IC[1], col = "grey", lwd = 1.5, lty = 3)
abline(v = IC[2], col = "grey", lwd = 1.5, lty = 3)

curve(dgamma(x, shape=sum(y), rate=n), col="darkgreen", lwd=2, add=TRUE)
legend("topleft",
       legend = c("Posterior simulée", "Moyenne", "IC 95%", "Théorique Gamma"),
       col = c("lightblue", "red", "darkgrey", "darkgreen"),
       lwd = c(10, 2, 1.5, 2),
       lty = c(1, 2, 3, 1),
       bty = "n")
```

