---
title: 'TP 2 :  Détection d’un changement ponctuel dans une suite binaire'
author: "Hiba HANINI, Marwane HAJJY, Hiba FAHLI"
date: "25/09/2025"
output:
  pdf_document: default
  html_document: default
subtitle: "Modèles probabilistes pour l'apprentissage - MPA"
---

**Q1. Soit $c = 1$. Donner l’expression de la loi générative $p(y \mid c = 1, \theta_1, \theta_2)$**

Comme les $y_i$ sont i.i.d :

$$
\boxed{
\begin{aligned}
p(y \mid c = 1, \theta_1, \theta_2) &= \prod_{i=1}^n \theta_2^{y_i} (1 - \theta_2)^{1 - y_i}
\end{aligned}
}
$$

**Q2. Même question pour $c > 1$.**

$$
\boxed{
\begin{aligned}
p(y \mid c, \theta_1, \theta_2) &= \prod_{i=1}^{c-1} \theta_1^{y_i} (1 - \theta_1)^{1 - y_i} \prod_{i=c}^{n} \theta_2^{y_i} (1 - \theta_2)^{1 - y_i} 
\end{aligned}
}
$$

**Q3. On suppose que $\theta_1$ et $\theta_2$ sont connues. Déduire des questions précédentes que**

$$
\forall c = 2, \ldots, n, \quad
\frac{p(c \mid y)}{p(c = 1 \mid y)} \;=\;
\prod_{j=1}^{c-1}
\frac{\theta_1^{y_j}(1 - \theta_1)^{1-y_j}}{\theta_2^{y_j}(1 - \theta_2)^{1-y_j}}.
$$

**Vérifier que l’on peut calculer le rapport $p(c \mid y)/p(c = 1 \mid y)$ pour tout $c$ en effectuant de l’ordre de $n(n - 1)/2$ multiplications.**

On a d'après la formule de Bayes, $\theta_1$ et $\theta_2$ connues:

$$
\begin{aligned}
p(c \mid y) &= p(y \mid c) \cdot \frac{p(c)}{p(y)}
\end{aligned}
$$

Et de même :

$$
\begin{aligned}
p(c = 1 \mid y) &= p(y \mid c = 1) \cdot \frac{p(c = 1)}{p(y)}
\end{aligned}
$$

Comme $p(c = 1) = p(c) = \frac{1}{n}$

On obtient :

$$
\begin{aligned}
\forall c = 2, \ldots, n, \quad
\frac{p(c \mid y)}{p(c = 1 \mid y)} &= \frac{p(y \mid c)}{p(y \mid c = 1)} \\
&= \frac{\prod_{i=1}^{c-1} \theta_1^{y_i} (1 - \theta_1)^{1 - y_i} \prod_{i=c}^{n} \theta_2^{y_i} (1 - \theta_2)^{1 - y_i}}{\prod_{i=1}^n \theta_2^{y_i} (1 - \theta_2)^{1 - y_i}} \\
&= \prod_{j=1}^{c-1} \frac{\theta_1^{y_j}(1 - \theta_1)^{1-y_j}}{\theta_2^{y_j}(1 - \theta_2)^{1-y_j}}
\end{aligned}
$$ Ainsi : $$
\boxed{
\forall c = 2, \ldots, n, \quad
\frac{p(c \mid y)}{p(c = 1 \mid y)} \;=\;
\prod_{j=1}^{c-1}
\frac{\theta_1^{y_j}(1 - \theta_1)^{1-y_j}}{\theta_2^{y_j}(1 - \theta_2)^{1-y_j}}.
}
$$

Si on calcule chaque rapport $\frac{p(c \mid y)}{p(c = 1 \mid y)}$ indépendamment pour chaque $c$, alors pour un $c$ donné, il faut effectuer $(c - 1)$ multiplications.

Le nombre total de multiplications pour tous les $c = 2, \ldots, n$ est donc :

$$
\boxed{
\sum_{c=2}^{n} (c - 1)
= 1 + 2 + \cdots + (n - 1)
= \frac{n(n - 1)}{2}.
}
$$

D’où la vérification, on peut bien calculer tous les rapports en $\mathcal{O}\big(\tfrac{n(n - 1)}{2}\big)$ multiplications.

**Q4. Supposant $\theta_1$ et $\theta_2$ connues, proposer un algorithme permettant de calculer $p(c \mid y)$ pour tout $c = 1, \ldots, n$ avec une complexité en $O(n)$. **

Soit : $$
r_j = 
\frac{\theta_1^{y_j}(1 - \theta_1)^{1 - y_j}}
{\theta_2^{y_j}(1 - \theta_2)^{1 - y_j}}.
$$

Et : $$
R_c = \frac{p(c \mid y)}{p(c = 1 \mid y)} = \prod_{j=1}^{c-1} \frac{\theta_1^{y_j}(1 - \theta_1)^{1-y_j}}{\theta_2^{y_j}(1 - \theta_2)^{1-y_j}}
$$

On peut alors écrire une récurrence linéaire : $$
\boxed{
R_1 = 1, \qquad
R_c = R_{c-1} \times r_{c-1} \quad \text{pour } c = 2, \ldots, n.
}
$$

On a par normalisation :

$$
\begin{aligned}
\sum_{k=1}^{n} R_k &= \sum_{k = 1}^{n} \frac{p(c = k \mid y)}{p(c = 1 \mid y)}
\\
&= \frac{1}{p(c = 1 \mid y)}
\end{aligned}
$$ Ainsi :

$$
p( c \mid y) = p(c = 1 \mid y) \cdot R_c
$$ Donc :

$$
\boxed{p(c \mid y) = \frac{R_c}{\sum_{k=1}^{n} R_k}}
$$

\underline{Algorithme en R}

``` {r}
calculer_p_c <- function(y, theta1, theta2) {
  n <- length(y)
  R <- numeric(n)
  R[1] <- 1
    
  for (j in 1:(n - 1)) {
    r_j <- (theta1^y[j] * (1 - theta1)^(1 - y[j])) /
           (theta2^y[j] * (1 - theta2)^(1 - y[j]))
    R[j + 1] <- R[j] * r_j
    }
    
  somme <- sum(R)
  p <- R / somme
  return(p)
}

calculer_p_c_sans_recurrence <- function(y, theta1, theta2) {
  n <- length(y)
  R <- numeric(n)
  for (c in 1:n) {
  if (c == 1) {
    R[c] <- 1
  } 
  else {
    prod_c <- 1
    for (j in 1:(c - 1)) {
      r_j <- (theta1^y[j] * (1 - theta1)^(1 - y[j])) /
             (theta2^y[j] * (1 - theta2)^(1 - y[j]))
      prod_c <- prod_c * r_j
    }
    R[c] <- prod_c
    }
  }
  p <- R / sum(R)
  return(p)
}


# Exemple :
y <- c(1, 0, 1, 1, 0)
theta1 <- 0.8
theta2 <- 0.4
p <- calculer_p_c(y, theta1, theta2)
p_sans_recurrence <- calculer_p_c_sans_recurrence(y, theta1, theta2)
print(p)
print(p_sans_recurrence)
```

**Q5. On suppose désormais que $\theta_1$ et $\theta_2$ sont inconnues. À partir de valeurs initiales arbitraires, proposer un algorithme itératif, de type échantillonnage de Gibbs, permettant de calculer $p(c \mid y)$ pour tout $c = 1, \ldots, n$ en combinant : - la simulation de la loi $p(c \mid y, \theta_1, \theta_2)$, - et la simulation de valeurs des paramètres $\theta_1$ et $\theta_2$. **

Tout comme le TP1, on utilise l'algorithme de Gibbs :

1. On initialise $\theta^{(0)} = (\theta_1^{(0)}, \theta_2^{(0)})$ et $c^{(0)}$ par des valeurs arbitraires (entre 0 et 1)
\par
2. Pour tout $t >= 1$, on considère l’itération du cycle suivant :
\par
  2.1. Simuler $c^{(t)}$ selon $p( c \mid y, \theta_1^{(t-1)}, \theta_2^{(t-1)})$ (par la récurrence linéaire)
\par
  2.2. Simuler $\theta_1$ et $\theta_2$ respectivement selon $p( \theta_1 \mid y, c^{(t)})$ et $p( \theta_2 \mid y, c^{(t)})$
  
\par
Pour $\theta_1$, on a :
$$
\begin{aligned}
p( \theta_1 \mid y, c^{(t)}) \propto p(y \mid \theta_1, c^{(t)} ) \cdot p(\theta_1)
\end{aligned}
$$
Prenons la loi a priori non informative Unif(0,1) = Beta(1,1) : $\theta_1 \sim \mathcal{\text{Beta}}(1, 1)$

On a donc :
$$
\begin{aligned}
p( \theta_1 \mid y, c^{(t)}) &\propto p(y \mid \theta_1, c^{(t)} ) \cdot p(\theta_1)
\\
& \propto \prod_{i=1}^{c^{(t)}-1} \theta_1^{y_i} (1 - \theta_1)^{1 - y_i}
\\
& \propto \theta_1^{\sum_{1}^{c^{(t)}-1} y_i} (1 - \theta_1)^{c^{(t)} - 1 - \sum_{1}^{c^{(t)}-1} y_i}
\end{aligned}
$$

Ainsi : 

$$
\boxed{
\theta_1 \mid y, c^{(t)} \sim  \mathcal{\text{Beta}}(s_1 + 1, m_1 - s_1 + 1)
}
$$

De même pour $\theta_2$
Posons : $\sum_{c^{(t)}}^{n} y_i = s_2$ , $n - (c^{(t)} - 1) = m_2$, avec la loi à priori $\theta_2 \sim \mathcal{Beta}(1, 1)$

$$
\boxed{
\theta_2 \mid y, c^{(t)} \sim  \mathcal{\text{Beta}}(s_2 + 1, m_2 - s_2 + 1)
}
$$
\underline{Algorithme de Gibbs}
```{r}
algorithme_gibbs <- function(
    y, n_iteration, n_elimine, c_initial, theta1_initial, theta2_initial) {
  n <- length(y)
  
  c_val <- c_initial
  theta1 <- theta1_initial
  theta2 <- theta2_initial
  
  c_samples <- numeric(n_iteration) # les valeurs de c^{t}
  theta1_samples <- numeric(n_iteration)
  theta2_samples <- numeric(n_iteration)
  
  for (t in 1:n_iteration) {
    
    # Tirage de c | y, theta1, theta2
    R <- numeric(n)
    R[1] <- 1
    for (j in 1:(n-1)) {
      r_j <- (theta1^y[j] * (1 - theta1)^(1 - y[j])) /
             (theta2^y[j] * (1 - theta2)^(1 - y[j]))
      R[j + 1] <- R[j] * r_j
    }
    somme <- sum(R)
    proba_c <- R / somme
    c_val <- sample(1:n, 1, prob = proba_c)
    
    # 2. Tirage de theta1 et theta2 | y, c
    s1 <- if (c_val > 1) sum(y[1:(c_val - 1)]) else 0
    m1 <- c_val - 1
    s2 <- sum(y[c_val:n])
    m2 <- n - m1
    
    theta1 <- rbeta(1, 1 + s1, 1 + m1 - s1)
    theta2 <- rbeta(1, 1 + s2, 1 + m2 - s2)
    
    # Sauvegarde des tirages
    c_samples[t] <- c_val
    theta1_samples[t] <- theta1
    theta2_samples[t] <- theta2
  }
  
  # Suppression des itérations de burn-in
  c_samples <- c_samples[(n_elimine + 1):n_iteration]
  theta1_samples <- theta1_samples[(n_elimine + 1):n_iteration]
  theta2_samples <- theta2_samples[(n_elimine + 1):n_iteration]
  
  # Estimation de p(c | y)
  p_c <- table(factor(c_samples, levels = 1:n)) / length(c_samples)
  
  list(p_c = p_c,
       c_samples = c_samples,
       theta1_samples = theta1_samples,
       theta2_samples = theta2_samples)
}
```

**Q6. Tester la convergence de votre algorithme en examinant la sensibilité aux conditions initiales choisies arbitrairement.**

```{r}
# Données observées :
y <- c(0, 0, 0, 0, 1, 1, 1, 1, 1, 1)

res1 <- algorithme_gibbs(y, n_iteration = 5000, n_elimine = 1000,
                         c_initial = 1, theta1_initial = 0.1, theta2_initial = 0.9)

res2 <- algorithme_gibbs(y, n_iteration = 5000, n_elimine = 1000,
                         c_initial = 8, theta1_initial = 0.9, theta2_initial = 0.1)

par(mfrow = c(2, 2))

plot(res1$theta1_samples, type = "l", col = "blue", main = expression(theta[1]))
lines(res2$theta1_samples, col = "red")

plot(res1$theta2_samples, type = "l", col = "blue", main = expression(theta[2]))
lines(res2$theta2_samples, col = "red")

barplot(res1$p_c, main = "p(c|y) - Chaîne 1", col = "blue")
barplot(res2$p_c, main = "p(c|y) - Chaîne 2", col = "red")
```

**Q7. Analyser les jeux de données envoyés en pièce jointe par l’enseignant. Décrire l’incertitude sur le(s) point(s) de changement pour ces jeux de données (localisation des points des changements et intervalles contenant chacun des points avec une probabilité supérieure à 50%).**

```{r}
seq1 <- scan("TP2_sequence_1.txt")
seq2 <- scan("TP2_sequence_2.txt")

res1 <- algorithme_gibbs(seq1, n_iteration = 5000, n_elimine = 1000,
                         c_initial = 1, theta1_initial = 0.2, theta2_initial = 0.8)
point_estime <- which.max(as.numeric(res1$p_c))
IC <- quantile(res1$c_samples, probs = c(0.125, 0.875))
freq_avant <- mean(seq1[1:(point_estime - 1)])
freq_apres <- mean(seq1[point_estime:length(seq1)])

print("Résultats pour seq1 :")
print(point_estime)
print(IC)
print(freq_avant)
print(freq_apres)

# Analyse pour seq2
res2 <- algorithme_gibbs(seq2, n_iteration = 5000, n_elimine = 1000,
                         c_initial = 1, theta1_initial = 0.2, theta2_initial = 0.8)

point_estime2 <- which.max(as.numeric(res2$p_c))
IC2 <- quantile(res2$c_samples, probs = c(0.125, 0.875))
freq_avant2 <- mean(seq2[1:(point_estime2 - 1)])
freq_apres2 <- mean(seq2[point_estime2:length(seq2)])

print("Résultats pour seq2 :")
print(point_estime2)
print(IC2)
print(freq_avant2)
print(freq_apres2)

par(mfrow = c(2, 1))
plot(seq1, type = "h", main = "Seq1 avec point de changement")
abline(v = point_estime, col = "red", lwd = 2)
abline(v = IC, col = "blue", lty = 2)

plot(seq2, type = "h", main = "Seq2 avec point de changement")
abline(v = point_estime2, col = "red", lwd = 2)
abline(v = IC2, col = "blue", lty = 2)

```



