---
title: 'TP 1 : Simulation et programmation en R'
author: ''
date: "`r Sys.Date()`"
output:
  html_document: default
  pdf_document: default
---

# TP 1 : Simulation et programmation en R

On considère la loi de probabilité définie sur $\mathbb{R}^2$ par :

$$
p(y, \theta) = \frac{1}{16 \pi} \exp \Bigg[ - \frac{1}{32} \left( 8 y^2 - 4 y \theta + \theta^2 \right) \Bigg]
$$

On rappelle que la loi normale $N(m, \sigma^2)$, définie sur $\mathbb{R}$, admet pour densité la fonction suivante :

$$
p(y) = \frac{1}{\sqrt{2 \pi \sigma^2}} \exp \Bigg[ - \frac{1}{2\sigma^2} (y - m)^2 \Bigg]
$$

##### Q1. Identifier la loi générative $p(y \mid \theta)$ puis la loi a priori $p(\theta)$.

On a :

$$
p(y \mid \theta) = \frac{p(y, \theta)}{p(\theta)} \\
\propto p(y, \theta) \\
\propto \exp \Bigg[ - \frac{1}{32} \left( 8 y^2 - 4 y \theta + \theta^2 \right) \Bigg] \\
\propto \exp \Bigg[ - \frac{1}{4} \left( y^2 - \frac{1}{2} y \theta + (\frac{\theta}{4})^2 \right) \Bigg] \\
\propto \exp \Bigg[ - \frac{1}{4} \left(y - \frac{\theta}{4} \right )^2 \Bigg]
$$

On peut identifier la loi générative $p(y \mid \theta)$ comme une loi normale :

$$
\boxed{y \mid \theta \sim \mathcal{N}\Big(m = \frac{\theta}{4}, \, \sigma^2 = 2 \Big)}
$$

ou équivalemment, sa densité :

$$
p(y \mid \theta) = \frac{1}{\sqrt{4 \pi}} \exp \Bigg[ - \frac{1}{4} \left(y - \frac{\theta}{4}\right)^2 \Bigg]
$$

On peut ainsi déduire le loi a priori $p(\theta)$ :

On sait que :

$$
p(\theta) = \frac{p(y, \theta)}{p(y \mid \theta)}\\
= \frac{\frac{1}{16 \pi} \exp \Bigg[ - \frac{1}{32} \left( 8 y^2 - 4 y \theta + \theta^2 \right) \Bigg]}{\frac{1}{\sqrt{4 \pi}} \exp \Bigg[ - \frac{1}{4} \left(y - \frac{\theta}{4}\right)^2 \Bigg]} \\
= \frac{2 \sqrt{\pi}}{16 \pi} \exp  \Bigg[ - \frac{1}{4} \left( y^2 - \frac{1}{2}y \theta + \frac{\theta^2}{8} - y^2 +  \frac{1}{2}y \theta - \frac{\theta ^2}{16}\right) \Bigg] \\
= \frac{1}{8 \sqrt{\pi}} \exp \left( - \frac{1}{2.32} \theta^2 \right)
$$

Conclusion :\
$$
\boxed{\theta \sim \mathcal{N}\Big(m = 0, \, \sigma^2 = 32 \Big)}
$$

##### Q2. Identifier la loi a posteriori $p(\theta \mid y)$ puis la loi marginale $p(y)$.

De la même façon que Q1:

$$
p(\theta \mid y) = \frac{p(y, \theta)}{p(y)} \\
\propto p(y, \theta) \\
\propto \exp \Bigg[ - \frac{1}{32} \left( 8 y^2 - 4 y \theta + \theta^2 \right) \Bigg] \\
\propto \exp \Bigg[ - \frac{1}{32} \left(\theta^2  - 4 y \theta \right) \Bigg] \\
\propto \exp \Bigg[ - \frac{1}{32} \left(\theta  - 2 y\right)^2 \Bigg]
$$Ainsi :

$$
\boxed{\theta \mid y \sim \mathcal{N}\Big(m = 2y, \, \sigma^2 = 16 \Big)}
$$

et :

$$
p(y) = \frac{p(y, \theta)}{p(\theta \mid y)}\\
= \frac{\frac{1}{16 \pi} \exp \Bigg[ - \frac{1}{32} \left( 8 y^2 - 4 y \theta + \theta^2 \right) \Bigg]}{\frac{1}{\sqrt{32 \pi}} \exp \Bigg[ - \frac{1}{4} \left(y - \frac{\theta}{4}\right)^2 \Bigg]} \\
$$

Tout calcul fait donne :

$$
p(y) = \frac{1}{2 \sqrt{2 \pi}} \exp (- \frac{1}{8} y^2 ) 
$$

et donc

$$
\boxed{y \sim \mathcal{N}\Big(m = 0, \, \sigma^2 = 4 \Big)}
$$

##### Q3. Ecrire un programme en langage $R$ permettant de simuler des tirages selon la loi de densité $p(y, \theta)$.

```{r}
N <- 10000

theta1 <- rnorm(N, mean = 0, sd = sqrt(32)) # on commence par theta
y1 <- rnorm(N, mean = theta1/4, sd = sqrt(2)) # y sachant theta
sim_data <- data.frame(theta1, y1) 

y2 <- rnorm(N, mean = 0, sd = sqrt(4)) # on commence par y
theta2 <- rnorm(N, mean = 2*y2, sd = sqrt(16)) # theta sachant y
sim_data2 <- data.frame(theta2, y2)
```

##### Q4. Calculer l’espérance de la loi conditionnelle $p(\theta \mid y)$.

On a :

$$\theta \mid y \sim \mathcal{N}\Big(m = 2y, \, \sigma^2 = 16 \Big)
$$

Donc :

$$
\boxed{ \mathbb{E}[\theta \mid y ] = 2y }
$$

##### Q5. Effectuer 1000 tirages de loi $p(y, \theta)$. Représenter graphiquement les tirages en couleur grise, et superposer en couleur bleue la courbe qui, à y, associe l’espérance $\mathbb{E}[\theta \mid y]$

```{r}
N <- 1000
theta <- rnorm(N, mean = 0, sd = sqrt(32))
y <- rnorm(N, mean = theta/4, sd = sqrt(2))
plot(y, theta, col = "grey",
     main = expression(paste("1000 tirages de p(y,theta)")))

curve(2*x, col = "blue", add = TRUE)
```

Le graphe montre que les données simulées (gris) sont centrées autour de la droite bleue (moyenne conditionnelle), la simulation est donc cohérente avec la théorie.

##### Q6. Superposer en couleur orange la droite de régression linéaire de la variable $\theta$ par la variable y.

```{r}
plot(y, theta, col = "grey",
     main = expression(paste("1000 tirages de p(y,theta)")))

curve(2*x, col = "blue", add = TRUE)
droite_rl <- lm(theta ~ y)
abline(droite_rl, col = "orange")
```

-   La droite orange coïncide approximativement avec la bleue montre que la simulation est cohérente avec la théorie.

Le graphe confirme que les simulations respectent bien la loi conjointe donnée, avec une espérance conditionnelle parfaitement alignée sur la droite $\theta = 2y$

##### Q7. Effectuer 100000 tirages de la loi $p(y, \theta)$. Programmer en langage $R$ un algorithme rejetant les valeurs de la variable \$\\theta\$ telles que la variable y se trouve en dehors de l’intervalle 1.99, 2.01.

```{r}
N <- 100000 
theta <- rnorm(N, mean = 0, sd = sqrt(32)) # simuler theta ~ N(0, 32)
y <- rnorm(N, mean = theta/4, sd = sqrt(2)) # simuler y|theta ~ N(theta/4, 2)
sim_data <- data.frame(theta = theta, y = y) 

theta_q7 <- theta[y<= 2.01 & y>=1.99]
```

##### Q8. Tracer l’histogramme des valeurs retenues par l’algorithme. Interpréter l’histogramme ainsi obtenu.

```{r}
hist(theta_q7)
```

On remarque que le nombre d'échantillons accepté \<\< 10 000 vu la restriction sur y

On sait que $$\theta \mid y \sim \mathcal{N}\Big(m = 2y, \, \sigma^2 = 16 \Big)$$, l'histogramme montre qu'on a une loi normale centrée autour 4 = 2 \* y (1.99 \<= y \<= 2.01 donc y $\approx$ 2)

```{r}
mean(theta_q7)
sd(theta_q7)
```

Ce qui confirme ce qu'on a obtenu théoriquement !

##### Q9. Justifier le fait que la loi de densité $p(y, \theta)$ est caractérisée par la donnée des lois conditionnelles $p(y|\theta)$ et $p(\theta|y)$.

On a d'après la formule de Bayes :

$$
p(y,\theta) = p(y \mid \theta)\, p(\theta) = p(\theta \mid y)\, p(y)
$$

En particulier, on peut exprimer la densité marginale $p(\theta)$ à partir de la conditionnelle $p(\theta\mid y)$ et de la marginale $p(y)$ : $$
p(\theta)=\int p(\theta\mid y)\,p(y)\,dy.
$$

Ainsi, la loi conjointe $p(y,\theta)$ est entièrement caractérisée :

-   soit par la loi conditionnelle $p(y \mid \theta)$ et la loi marginale $p(\theta)$

-   soit par la loi conditionnelle $p(\theta \mid y)$ et la loi marginale $p(y)$

En d’autres termes, connaître les lois conditionnelles permet de reconstruire complètement la loi conjointe.

##### Q10. Ecrire un programme en langage $R$ permettant de simuler l’algorithme d’échantillonnage de Gibbs. Effectuer 1000 tirages du couple $(y, \theta)$ en prenant 1000 valeurs successives après avoir éliminé les premières valeurs afin de perdre la condition initiale.

```{r}
n_iter <- 2000   # nombre total d'itérations
n_elimine <- 1000  # pour perdre la condition initiale
theta <- numeric(n_iter)
y <- numeric(n_iter)
theta[1] <- 0

for (t in 2:n_iter) {
  y[t] <- rnorm(1, mean = theta[t-1]/4, sd = sqrt(2))
  theta[t] <- rnorm(1, mean = y[t]*2, sd = sqrt(16))
}

theta_post <- theta[(n_elimine+1):n_iter]
y_post <- y[(n_elimine+1):n_iter]
mean(y_post)
mean(theta_post)
sd(y_post)
sd(theta_post)

n_iter2 <- 1100   # nombre total d'itérations
n_elimine2 <- 100  # pour perdre la condition initiale

theta2 <- numeric(n_iter2)
y2 <- numeric(n_iter2)
theta2[1] <- 0

for (t in 2:n_iter2) {
  y2[t] <- rnorm(1, mean = theta2[t-1]/4, sd = sqrt(2))
  theta2[t] <- rnorm(1, mean = y2[t]*2, sd = sqrt(16))
}

theta_post2 <- theta2[(n_elimine2+1):n_iter2]
y_post2 <- y2[(n_elimine2+1):n_iter2]

mean(y_post2)
mean(theta_post2)
sd(y_post2)
sd(theta_post2)
```

Avec **2000 itérations et 1000 éliminées** :


Avec **1100 itérations et seulement 100 éliminées** :
