---
title: 'TP 1 : Simulation et programmation en R'
author: ''
date: "`r Sys.Date()`"
output:
  pdf_document: default
  html_document: default
---

# TP 1 : Simulation et programmation en R

On considère la loi de probabilité définie sur $\mathbb{R}^2$ par :

$$
p(y, \theta) = \frac{1}{16 \pi} \exp \Bigg[ - \frac{1}{32} \left( 8 y^2 - 4 y \theta + \theta^2 \right) \Bigg]
$$

On rappelle que la loi normale $N(m, \sigma^2)$, définie sur $\mathbb{R}$, admet pour densité la fonction suivante :

$$
p(y) = \frac{1}{\sqrt{2 \pi \sigma^2}} \exp \Bigg[ - \frac{1}{2\sigma^2} (y - m)^2 \Bigg]
$$

##### Q1. Identifier la loi générative $p(y \mid \theta)$ puis la loi a priori $p(\theta)$.

On a :

$$
p(y \mid \theta) = \frac{p(y, \theta)}{p(\theta)} \\
\propto p(y, \theta) \\
\propto \exp \Bigg[ - \frac{1}{32} \left( 8 y^2 - 4 y \theta + \theta^2 \right) \Bigg] \\
\propto \exp \Bigg[ - \frac{1}{4} \left( y^2 - \frac{1}{2} y \theta + (\frac{\theta}{4})^2 \right) \Bigg] \\
\propto \exp \Bigg[ - \frac{1}{4} \left(y - \frac{\theta}{4} \right )^2 \Bigg]
$$

On peut identifier la loi générative $p(y \mid \theta)$ comme une loi normale :

$$
\boxed{y \mid \theta \sim \mathcal{N}\Big(m = \frac{\theta}{4}, \, \sigma^2 = 2 \Big)}
$$

ou équivalemment, sa densité :

$$
p(y \mid \theta) = \frac{1}{\sqrt{4 \pi}} \exp \Bigg[ - \frac{1}{4} \left(y - \frac{\theta}{4}\right)^2 \Bigg]
$$

On peut ainsi déduire le loi a priori $p(\theta)$ :

On sait que :

$$
p(\theta) = \frac{p(y, \theta)}{p(y \mid \theta)}\\
= \frac{\frac{1}{16 \pi} \exp \Bigg[ - \frac{1}{32} \left( 8 y^2 - 4 y \theta + \theta^2 \right) \Bigg]}{\frac{1}{\sqrt{4 \pi}} \exp \Bigg[ - \frac{1}{4} \left(y - \frac{\theta}{4}\right)^2 \Bigg]} \\
= \frac{2 \sqrt{\pi}}{16 \pi} \exp  \Bigg[ - \frac{1}{4} \left( y^2 - \frac{1}{2}y \theta + \frac{\theta^2}{8} - y^2 +  \frac{1}{2}y \theta - \frac{\theta ^2}{16}\right) \Bigg] \\
= \frac{1}{8 \sqrt{\pi}} \exp \left( - \frac{1}{2.32} \theta^2 \right)
$$

Conclusion :\
$$
\boxed{\theta \sim \mathcal{N}\Big(m = 0, \, \sigma^2 = 32 \Big)}
$$

##### Q2. Identifier la loi a posteriori $p(\theta \mid y)$ puis la loi marginale $p(y)$.

De la même façon que Q1:

$$
p(\theta \mid y) = \frac{p(y, \theta)}{p(y)} \\
\propto p(y, \theta) \\
\propto \exp \Bigg[ - \frac{1}{32} \left( 8 y^2 - 4 y \theta + \theta^2 \right) \Bigg] \\
\propto \exp \Bigg[ - \frac{1}{32} \left(\theta^2  - 4 y \theta \right) \Bigg] \\
\propto \exp \Bigg[ - \frac{1}{32} \left(\theta  - 2 y\right)^2 \Bigg]
$$Ainsi :

$$
\boxed{\theta \mid y \sim \mathcal{N}\Big(m = 2y, \, \sigma^2 = 16 \Big)}
$$

et :

$$
p(y) = \frac{p(y, \theta)}{p(\theta \mid y)}\\
= \frac{\frac{1}{16 \pi} \exp \Bigg[ - \frac{1}{32} \left( 8 y^2 - 4 y \theta + \theta^2 \right) \Bigg]}{\frac{1}{\sqrt{32 \pi}} \exp \Bigg[ - \frac{1}{4} \left(y - \frac{\theta}{4}\right)^2 \Bigg]} \\
$$

Tout calcul fait donne :

$$
p(y) = \frac{1}{2 \sqrt{2 \pi}} \exp (- \frac{1}{8} y^2 ) 
$$

et donc

$$
\boxed{y \sim \mathcal{N}\Big(m = 0, \, \sigma^2 = 4 \Big)}
$$

##### Q3. Ecrire un programme en langage $R$ permettant de simuler des tirages selon la loi de densité $p(y, \theta)$.

```{r}
N <- 10000

theta1 <- rnorm(N, mean = 0, sd = sqrt(32)) # on commence par theta
y1 <- rnorm(N, mean = theta1/4, sd = sqrt(2)) # y sachant theta
sim_data <- data.frame(theta1, y1) 

y2 <- rnorm(N, mean = 0, sd = sqrt(4)) # on commence par y
theta2 <- rnorm(N, mean = 2*y2, sd = sqrt(16)) # theta sachant y
sim_data2 <- data.frame(theta2, y2)
```

##### Q4. Calculer l’espérance de la loi conditionnelle $p(\theta \mid y)$.

On a :

$$\theta \mid y \sim \mathcal{N}\Big(m = 2y, \, \sigma^2 = 16 \Big)
$$

Donc :

$$
\boxed{ \mathbb{E}[\theta \mid y ] = 2y }
$$

##### Q5. Effectuer 1000 tirages de loi $p(y, \theta)$. Représenter graphiquement les tirages en couleur grise, et superposer en couleur bleue la courbe qui, à y, associe l’espérance $\mathbb{E}[\theta \mid y]$

```{r}
N <- 1000
theta <- rnorm(N, mean = 0, sd = sqrt(32))
y <- rnorm(N, mean = theta/4, sd = sqrt(2))
plot(y, theta, col = "grey",
     main = expression(paste("1000 tirages de p(y,theta)")))

curve(2*x, col = "blue", add = TRUE)
```

Le graphe montre que les données simulées (gris) sont centrées autour de la droite bleue (moyenne conditionnelle), la simulation est donc cohérente avec la théorie.
